【裁判字號】    96,訴,3970
【裁判日期】    970630
【裁判案由】    毒品危害防制條例
【裁判全文】
臺灣高雄地方法院刑事判決              96年度訴字第3970號
公  訴  人  臺灣高雄地方法院檢察署檢察官
被      告  甲○○
                    （
指定辯護人  本院公設辯護人  乙○○
被      告  丙○○
選任辯護人  張賜龍律師
            陳靜娟律師
上列被告因毒品危害防制條例案件，經檢察官提起公訴（96年度
偵字第18141 號），及移送併辦（96年度偵字第32025 號），本
院判決如下：
    主  文
甲○○共同製造第二級毒品，處有期徒刑柒年貳月。扣案殘留第
二級毒品甲基安非他命之反應爐架壹組（含玻璃燒瓶參個、冷凝
管貳個及加熱板貳台）、攪拌棒壹支及塑膠漏斗壹個，均沒收銷
燬。
丙○○無罪。
    事  實
一、甲○○、丁○○（已於民國97年1 月12日死亡，並經本院判
    決公訴不受理確定）夥同真實姓名年籍不詳綽號「孔董」之
    大陸成年男子及真實姓名年籍不詳綽號「昌仔」之成年男子
    ，共同基於製造第二級毒品甲基安非他命之犯意聯絡，於民
    國96年初，由綽號「孔董」之大陸成年男子提供資金，綽號
    「昌仔」之成年男子負責居間聯絡，丁○○則負責統籌製毒
    工廠之設置並指示甲○○購置製造第二級毒品甲基安非他命
    之器具及化學原料，且教授甲○○以「紅磷法」製造第二級
    毒品甲基安非他命之技術，而共同籌組甲基安非他命之製造
    工廠。其間，於96年初，丁○○先囑由甲○○提供其所有位
    在屏東縣萬丹鄉○○路480 巷39號之房屋，以充作毒品製造
    工廠使用，繼指示甲○○前往高雄市○○街某化工材料行載
    運其所訂購之玻璃燒瓶、加熱板及冷凝管等物品至甲○○前
    揭住處，並指導甲○○利用家中現成之鐵架將上開器具組合
    成反應爐架，另亦指示甲○○及及不知情之丙○○，分別至
    高雄市○○○路上之「萬泰化工材料行」、十全路上之「一
    元化工材料行」、嫩江街上之「宏昇化工材料行」及高雄市
    ○○路與綏遠街附近之化工原料行等處，採購以「紅磷法」
    製作甲基安非他命所需之相關器具及化學原料（即紅磷、氫
    碘酸、氫氧化鈉、甲苯及無水鹽酸氣體等），並均載運回甲○○前揭住處藏放，而丁○○自身亦提供製造甲基安非他命
    之主要原料麻黃素。繼於同年3 、4 月間，即由丁○○教授
    甲○○以「紅磷法」製造第二級毒品甲基安非他命之技術，
    並隨即於甲○○前揭住處內共同製造第二級毒品甲基安非他
    命，其製程方式為：先在玻璃燒瓶內置入麻黃素或鹽酸鹽，
    再加入紅磷、氫碘酸溶液或碘及蒸餾水，繼以冷凝管將水蒸
    氣冷凝為水回流或持續水蒸氣通入，並以加熱板加熱迴流持
    續保持水溶液狀態，待反應1 、2 天後，麻黃素即可轉換為
    甲基安非他命，如再經過塑膠漏斗過濾及加入氫氧化鈉、甲
    苯及無水鹽酸氣體之純化階段，即製得甲基安非他命結晶成
    品。嗣於96年6 月25日晚上7 時許，為法務部調查局南部地
    區機動工作組、高雄市政府警察局苓雅分局及屏東縣警察局
    屏東分局等單位組成之專案小組人員循線在甲○○前揭住處
    查獲，並當場扣得殘留第二級毒品甲基安非他命之反應爐架
    1 組（含玻璃燒瓶3 個、冷凝管2 個及加熱板2 台）、塑膠
    漏斗1 個及攪拌棒1 支，始查知上情。
二、案經法務部調查局南部地區機動工作組移請臺灣高雄地方法
    院檢察署檢察官偵查起訴及移送併辦。
    理  由
一、證據能力之判斷：
    (一)關於被告甲○○於警詢及偵查中所為之供述：
      按被告之自白，非出於強暴、脅迫、利誘、詐欺、疲勞訊
      問、違法羈押或其他不當方法，且與事實相符者，得為證
      據，刑事訴訟法第156 第1 項定有明文。關於被告甲○○
      於警詢及偵查中之供述是否出於任意性及是否具有證據能
      力一節，被告甲○○雖辯稱：伊於警詢中表示丁○○有教
      伊製造甲基安非他命之技術及提供麻黃素等語，均係伊亂
      講，因警察向伊表示扣案之玻璃燒瓶內有白色痕跡，就表
      示伊曾製造甲基安非他命，並表示伊如果承認會比較好，
      所以伊才承認有製造甲基安非他命，另於檢察官訊問時，
      因檢察官說話很大聲，伊覺得很害怕，所以才依照警詢中
      所述回答問題云云。惟查，被告甲○○於本院審理中既已
      自承：警察未使用強暴、脅迫或利誘之方式對伊進行詢問
      ，檢察官也沒有以強暴、脅迫等不正方法對伊訊問等語（
      參見本院卷第75頁），且於本院審理中亦未曾提及警察或
      檢察官於進行詢問或訊問時，有使用何種不當方法對其詢
      問或訊問，抑或其接受詢問或訊問時之精神意識有何異常
      之情形，參以扣案之反應爐架內之玻璃燒瓶內經鑑定確有
      甲基安非他命成分殘留（詳後述），則被告甲○○僅以警
      察表示玻璃燒瓶有白色痕跡故勸伊承認及檢察官說話較為
      大聲等節，即辯稱其於警詢及偵查中之供述均係伊所任意
      編撰而不具任意性云云，即難遽予採信確有理由。準此，
      被告甲○○於警詢及偵查中之供述，既未經任何人之恐嚇
      、脅迫、利誘、詐欺、疲勞訊問、違法羈押或以其他不當
      方法詢問或訊問，而係於其意識清楚且任意、無爭執錯誤
      之狀況下為陳述，揆諸前揭法條規定，其於警詢及偵查中
      供述均應係基於自由意志而非出於不正之訊問方法，當均
      有證據能力。
    (二)關於證人丁○○於警詢及偵查中所為之陳述：
      按被告以外之人於審判外之言詞或書面陳述，除法律有規
      定者外，不得作為證據；又被告以外之人於審判中死亡者
      ，其於檢察事務官、司法警察官或司法警察調查中所為之
      陳述，經證明具有可信之特別情況，且為證明犯罪事實之
      存否所必要者，得為證據；另被告以外之人於偵查中向檢
      察官所為之陳述，除顯有不可信之情況者外，得為證據，
      刑事訴訟法第159 條第1 項、第159 條之3 第1 款、第15
      9 條之1 第2 項分別定有明文。查證人丁○○於警詢及偵
      查中所為之陳述，雖均為審判外所為之陳述，而均為傳聞
      證據；惟證人丁○○已於97年1 月12日死亡，有死亡證明
      書及個人基本資料查詢結果各1 紙附卷可稽（參見本院卷
      第158 、159 頁）。而證人丁○○於警詢中所為之陳述，
      均係就其親身經歷所為，且係在員警告知相關訴訟上權利
      後所述，並無違背其意願為陳述之可能，又有全程錄音，
      復其於本院行準備程序時亦未曾表示其警詢中所為之陳述
      非出於任意性（參見本院卷第76、77頁），堪認尚無不能
      自由陳述或遭違法取供之情事，而具有信用性，即具可信
      之特別情況，並為證明本案被告本件犯罪事實存否所必要
      ，應認具有證據能力。另證人丁○○於偵查中以證人身份
      向檢察官所為之陳述，已依法於檢察官訊問時具結，有臺
      灣高雄地方法院檢察署96年6 月26日訊問筆錄1 份及證人
      結文1 紙在卷可稽（參見偵卷第72至76頁），已可擔保其
      於偵查中係據實陳述，且證人丁○○於本院行準備程序時
      ，亦未曾主張其於偵查中向檢察官所為之陳述，非出於真
      意或有何違法取供之情形（參見本院卷第76、77頁），而
      本院亦查無檢察官有何以不正方法取證之情事，復其已於
      審判中死亡，業如前述，足見其於偵查中所為之陳述並無
      顯有不可信之情況，且與本案相關待證事實具有關連性，
      自亦具有證據能力，而得作為本案之證據。
    (三)關於法務部調查局鑑定書：
      按法院或檢察官得囑託醫院、學校或其他相當之機關、團
      體為鑑定，或審查他人之鑑定，並準用第203 條至第206
      條之1 之規定；鑑定之經過及其結果，應命鑑定人以言詞
      或書面報告，刑事訴訟法第208 條第1 項前段及第206 條
      第1 項分別有明文規定。是經法院或檢察官囑託相當之機
      關為鑑定後，倘係經鑑定人以書面報告其鑑定之結果者，
      即屬同法第159 條第1 項所謂之「法律有規定者」，而不
      受該條項規定「不得作為證據」之限制。又同法第208 條
      第1 項前段對於法院或檢察官囑託相當之機關為鑑定之情
      形，僅規定「準用第203 條至第206 條之1 之規定」，至
      於同法第202 條有關「鑑定人應於鑑定前具結」之規定，
      則不在準用之列，故於法院或檢察官囑託相當之機關為鑑
      定，而該受囑託機關以書面報告鑑定結果之情形，既非屬
      依法應具結者，則同法第158 條之3 有關「證人、鑑定人
      依法應具結而未具結者，其證言或鑑定意見，不得作為證
      據」之規定，於此即無適用之餘地。查卷附之法務部調查
      局96年8 月10日調科壹字第09622161930 號鑑定書，既係
      臺灣高雄地方法院檢察署所概括委任之鑑定機關所為之鑑
      定，且鑑定人係以書面報告其鑑定之結果，參諸前揭說明
      ，縱鑑定人於鑑定前未經具結，該鑑定書仍有證據能力。
      是被告丙○○之辯護人主張：本件鑑定人於鑑定前未經具
      結，故卷附鑑定書應無證據能力云云，即屬無據，要非可
      採。
    (四)關於其他證據：
      按被告以外之人於審判外之言詞或書面陳述，除法律有規
      定者外，不得作為證據，刑事訴訟法第159 條第1 項固定
      有明文。惟按被告以外之人於審判外之陳述，雖不符前4
      條之規定，而經當事人於審判程序同意作為證據，法院審
      酌該言詞陳述或書面陳述作成時之情況，認為適當者，亦
      得為證據；當事人、代理人或辯護人於法院調查證據時，
      知有第159 條第1 項不得為證據之情形，而未於言詞辯論
      終結前聲明異議者，視為有前項之同意，亦為同法第159
      條之5 第1 項、第2 項所明文規定。查本件判決引為證據
      資料者，除證人丁○○於警詢、偵查中所為之陳述及卷附
      法務部調查局鑑定書之證據能力業如前述外，其屬於被告
      以外之人於審判外之言詞、書面陳述者，均於調查證據程
      序經審判長提示並告以要旨後，被告甲○○、丙○○、渠
      等辯護人及檢察官均知悉該等證據係被告以外之人於審判
      外之陳述，而均未於言詞辯論終結前表示異議（參見本院
      卷第287 至292 頁），本院審酌上開證據作成時之情況，
      認為適當，依刑事訴訟法第159 條之5 第1 項、第2 項規
      定，均應有證據能力。
二、有罪部分：
    (一)事實之認定：
      訊據被告甲○○固坦承確有在其屏東縣萬丹鄉○○路480
      巷39號住處，依丁○○之指導利用家中現成之鐵架將丁○○所訂購之玻璃燒瓶、加熱板及冷凝管等器具組合成扣案
      之反應爐架，另亦曾依丁○○之指示至化工材料行採購器
      具及化學原料之事實，惟矢口否認有何製造第二級毒品甲
      基安非他命之犯行，辯稱：丁○○並未教導伊製造甲基安
      非他命之技術，伊與丁○○事實上也沒有製造甲基安非他
      命，因為欠缺製造之原料麻黃素，至於扣案之攪拌棒、反
      應爐架、燒瓶及漏斗之所以有甲基安非他命反應，係因伊
      曾經取下吸食器內之殘留甲基安非他命，並使用上開器具
      蒸餾，伊的作法是將塑膠漏斗放在燒瓶上，將吸食器內的
      水倒進燒瓶內，然後用反應爐架加溫蒸餾，而蒸餾下來的
      殘物就是可以使用的甲基安非他命云云。另辯護人亦為被
      告甲○○辯護稱：查獲現場並未扣得製造甲基安非他命之
      原料麻黃素及製成之甲基安非他命，足見被告甲○○尚未
      著手於製造甲基安非他命，抑或至多僅屬於製造未遂階段
      等語。經查：
      1.本件為警於96年6 月25日晚上7 時許，在被告甲○○前
        揭住處循線查獲時，確經警當場扣得反應爐架1 組（含
        玻璃燒瓶3 個、冷凝管2 個及加熱板2 台）、塑膠漏斗
        1 個及攪拌棒1 支等物品乙情，業據證人即本件查獲員
        警己○○於本院審理中結證明確（參見本院卷第282 至
        28 7頁），並有上開物品扣案可佐，亦有搜索扣押筆錄
        暨扣押物品目錄表1 份（參見偵卷第35至42頁）、查獲
        現場照片10幀（參見偵卷第55至57、101 頁）、扣案物
        品照片29幀（參見偵卷第139 至153 頁）附卷可據，且
        為被告甲○○於本院審理中所不爭執（參見本院卷第10
        0 、101 頁），應堪認定。又上開反應爐架係被告甲○○先依丁○○之指示前往高雄市○○街某化工材料行載
        運丁○○所訂購之玻璃燒瓶、加熱板及冷凝管等物品至
        其前揭住處，再依丁○○之指導利用家中現成鐵架組合
        而成；另被告甲○○及丙○○亦曾亦依丁○○之指示前
        往化工材料行採購器具、化學原料並載運至被告甲○○
        前揭住處藏放等情，業據證人丁○○於偵查中結證及警
        詢中證述綦詳（參見偵卷第10、74、75、108 、109 頁
        ），亦據證人丙○○於本院審理中結證無訛（參見本院
        卷第260 至26 2頁），此情亦為被告甲○○於警詢及本
        院審理中所自承無訛（參見偵卷第98頁、本院卷第20、
        100 、101 、293 至295 頁），亦可認定；至被告甲○○於本院審理中就其曾前往化工材料行載運玻璃燒瓶、
        加熱板及冷凝管等物品乙節，雖改稱：係廠商由台北載
        運下來云云，惟被告甲○○前於警詢中即已自承前開物
        品係其依丁○○之指示前往化工材料行載運至其住處後
        組裝等語（參見警卷第98頁），且於本院行準備程序時
        亦未曾就此爭執（參見本院卷第75、100 、101 頁），
        參以證人丁○○於警詢中亦證述扣案物品中僅反應罐係
        向台北廠商訂購等語（參見偵卷第10頁），足見被告甲○○此部分之供述或因記憶錯誤而與事實容有出入，兩
        相比較應以其於警詢中之供詞較為可採。再扣案之反應
        爐架1 組（含玻璃燒瓶3 個、冷凝管2 個及加熱板2 台
        ）、塑膠漏斗1 個及攪拌棒1 支，經送請法務部調查局
        鑑定，確認反應爐架及攪拌棒均有甲基安非他命成分殘
        留，另塑膠漏斗亦有甲基安非他命成分及麻黃鹼成分殘
        留，亦有該局96年8 月10日調科壹字第09622161930 號
        鑑定書（參見偵卷第136 、137 頁）及該局97年3 月13
        日調科壹字第09700093680 號函1 份（參見本院卷第18
        2 、183 頁）附卷可考。
      2.次查，本件係依「紅磷法」製成甲基安非他命，其製程
        方式為：先在玻璃燒瓶內置入麻黃素或鹽酸鹽，再加入
        紅磷、氫碘酸溶液或碘及蒸餾水，繼以冷凝管將水蒸氣
        冷凝為水回流或持續水蒸氣通入，並以加熱板加熱迴流
        持續保持水溶液狀態，待反應1 、2 天後，麻黃素即可
        轉換為甲基安非他命，如再經過塑膠漏斗過濾及加入氫
        氧化鈉、甲苯及無水鹽酸氣體之純化階段，即製得甲基
        安非他命結晶成品等節，業據證人即本件鑑定人趙昭欣
        於本院審理中結證稱：卷附法務部調查局96年8 月10日
        之鑑定書及97年3 月13日之函均係由伊所製作；目前製
        造甲基安非他命之方法有數10種，國內地下製毒工廠由
        麻黃素製成氯（假）麻黃素，再經過氯化、氫化、純化
        製成甲基安非他命之方式最為常見，也就是傳統的製法
        ，另外較新的製造方法，有係利用麻黃素經過紅磷法製
        成甲基安非他命，也有經由苯乙酸、醋酸酐及醋酸鈉形
        成P2P ，再經過還原氨化反應（或經由甲基醯胺經過縮
        合反應，加上水解反應）就可以製成甲基安非他命；本
        件扣案器具中，由反應瓶加上冷凝管所組成之反應爐架
        可以利用紅磷法來製成甲基安非他命，也可以利用P2P
        之方法來製造甲基安非他命；因為伊第一次進行鑑定時
        ，反應爐架之冷凝管部分有檢測出甲基安非他命成分殘
        留，且於進行第二次鑑定時又發現有麻黃素、P2P 、苯
        甲酸、苯胺及苯有機成份殘留，也發現有微量的碘、磷
        等金屬成份殘留，故伊研判反應爐架是有以麻黃素經由
        紅磷法製作甲基安非他命的跡象，雖亦不排除係用P2P
        之方式製作，但因未檢測出甲基醯胺，所以無法確定有
        無以P2P 之方式製成甲基安非他命；以紅磷法製成甲基
        安非他命方法之步驟，一般作法係先在反應瓶內置入麻
        黃素、紅磷及氫碘酸等物，並以加熱板、反應瓶及冷凝
        管組合成加熱反應迴流裝置亦即是扣案之反應爐架，待
        加熱反應1 、2 天後，麻黃素即可轉換成甲基安非他命
        ，再經過過濾及純化等步驟，即可得到甲基安非他命的
        結晶成品，因為紅磷法之製程係在迴流裝置裡，所以比
        較不會產生臭氣及白煙，但產量較少、成本較高等語甚
        詳（參見本院卷第265 至268 頁），亦據法務部調查局
        前揭回函稱：「貴院於97年1 月16日送達本局之反應爐
        架（如附件照片3 幀），檢視其外觀除外部有灰塵內部
        並無明顯殘留物。經採樣進行微量有機物及特殊金屬殘
        留物檢測，有機物部分發現加熱板1 、2 均有第二級第
        89項毒品甲基安非他命成分殘留，反應瓶1 及冷凝管發
        現有1-pheny1-2-propanone（簡稱P2P） 、麻黃素、苯
        甲酸，反應瓶2 及冷凝管2 發現有苯甲酸、苯胺殘留，
        反應瓶3 則未發現特殊成分；金屬殘留物部分，3 個反
        應瓶均發現有微量碘、磷成分殘留，…。依前述檢驗結
        果研判，其使用製程可能有2 種類型，一是經由P2P 與
        甲基醯胺反應後，在進行水解反應合成甲基安非他命，
        另一種為紅磷法製程，由麻黃素，經與紅磷、氫碘酸反
        應合成甲基安非他命。本案因檢測出有甲基安非他命成
        分殘留，在製程上屬於已完成甲基安非他命之製造」等
        語（參見本院卷第182 至、185 頁）。參以被告甲○○
        於警詢中亦自承：伊與丁○○曾以扣案之反應爐架將製
        毒原料麻黃素直接反應成甲基安非他命成品，不需再經
        過鹵化及氫化反應，且不會產生臭氣及白煙，但缺點是
        反應時間長且成品少等語（參見警卷第98、99頁），及
        於偵查中供承：相關器具如經檢查有甲基安非他命成分
        殘留，即是伊已製造成功等語（參見偵卷第118 頁），
        顯見本件確係依「紅磷法」之方式製成甲基安非他命，
        且被告甲○○等人製造甲基安非他命之結果業已達製造
        既遂之程度，蓋屬無疑。從而，辯護人為被告甲○○辯
        護稱：查獲現場並未扣得製成之甲基安非他命，故被告
        甲○○製造甲基安非他命至多僅屬於製造未遂階段等語
        ，即與事實尚屬有違，自難逕予採信。
      3.至被告甲○○雖辯稱：因為欠缺製造原料麻黃素，所以
        丁○○並未教導伊製造甲基安非他命之技術，伊與丁○○事實上也沒有製造甲基安非他命云云；而證人丁○○
        於警詢時亦證稱：伊與甲○○尚未開始製作甲基安非他
        命云云（參見偵卷第9 、108 、109 頁）。另辯護人亦
        為被告甲○○辯護稱：查獲現場並未扣得製造甲基安非
        他命之原料麻黃素，足見被告甲○○尚未著手於製造甲
        基安非他命等語。惟查，被告甲○○於警詢中即已供承
        ：伊係因為賭博而認識丁○○，因為丁○○知道伊經濟
        有困難且丁○○有意製造毒品牟利，故邀伊共同製造甲
        基安非他命，並由丁○○負責出資購買製造甲基安非他
        命之器具，伊則負責提供住處作為製造甲基安非他命之
        場地，並由丁○○教導伊如何製造甲基安非他命；伊自
        96年3 、4 月間起即開始試製甲基安非他命，其間都是
        丁○○至伊住處指導伊如何製造；伊與丁○○曾以扣案
        之反應爐架將製毒原料麻黃素直接反應成甲基安非他命
        成品，不需再經過鹵化及氫化反應，伊等所使用芝麻黃
        素原料均係由丁○○帶來，前後共約200 至300 公克等
        語（參見偵卷第19、97至99頁），亦於偵查中供承：丁○○係在旁看伊操作並教導，原料麻黃素是丁○○帶來
        等語（參見偵卷第117 、118 頁），則其嗣於本院審理
        中始改以前揭情詞置辯，是否堪值採信，已非無疑。況
        且，扣案之反應爐架經檢測，於玻璃燒瓶及冷凝管內均
        發現有麻黃素成分殘留，業如前述，足見被告甲○○確
        係經由丁○○之指導，已將丁○○所帶至其住處之麻黃
        素原料，利用扣案之反應爐架以「紅磷法」製成甲基安
        非他命乙情，甚為明確。從而，被告甲○○前揭辯詞，
        顯係事後卸責之詞，另證人丁○○前揭證詞，亦無非維
        護被告甲○○之詞，均無足採信；至辯護人前揭主張，
        亦顯與事實不符，亦非可採。
      4.又被告甲○○復辯稱：扣案之攪拌棒、反應爐架、燒瓶
        及漏斗之所以有甲基安非他命反應，係因伊曾經取下吸
        食器內之殘留甲基安非他命，並使用上開器具蒸餾，伊
        的作法是將塑膠漏斗放在燒瓶上，將吸食器內的水倒進
        燒瓶內，然後用反應爐架加溫蒸餾，而蒸餾下來的殘物
        就是可以使用的甲基安非他命云云。惟查，被告甲○○
        確係經由丁○○之指導，已將丁○○所帶至其住處之麻
        黃素原料，利用扣案之反應爐架以「紅磷法」製成甲基
        安非他命乙節，業如前述，而就被告甲○○前揭所辯諸
        詞，證人戊○○於本院審理中亦結證稱：被告如將使用
        過之吸食器內含有甲基安非他命的水倒入玻璃燒瓶內加
        熱，玻璃燒瓶當然會檢測出有甲基安非他命反應，但因
        反應爐架是一迴流裝置，亦即玻璃燒瓶內之水並不會被
        蒸乾，故被告此舉顯然無益，況倘被告所述為真，玻璃
        燒瓶內也不應該會檢測出有磷及碘等金屬成分殘留等語
        明確（參見本院卷第268 頁），足證被告甲○○此部分
        所辯亦無非臨訟編撰卸責之詞，自亦無足採信。
      5.另公訴意旨雖認被告甲○○等人係以「使用左右2 支玻
        璃燒瓶，每個玻璃燒瓶約使用200 公克麻黃素，加入硫
        酸鋇、醋酸鈉等化學原料後，打開加熱電爐使產生反應
        ，反應時間長達2 至3 天，期間溫度應保持穩定，反應
        過程會冒輕微白煙，反應結束後，將燒瓶內灰白色混濁
        液體倒入中間燒瓶，再依序加入乙醚、氯仿，另外將氫
        氧化鈉先泡水後，亦倒入同一燒瓶，之後會形成3 層懸
        浮液，先取出上層懸浮液後，加入濃鹽酸以調整溶液之
        PH 值 ，再以酸鹼試紙測試呈綠色為止，此時即可將液
        體倒入燒杯中加熱數小時，溫度仍須保持在攝氏95度，
        待上層浮現一層白色結晶層時即應熄火，並將燒杯內液
        體靜置冷卻，待表面自然形成結晶，即為安非他命成品
        」之方式製造甲基安非他命，然經本院就此函詢法務部
        調查局，該局回覆稱：「依本局所瞭解之甲基安非他命
        製程，僅運用硫酸鋇、醋酸鈉等原料加熱反應即將麻黃
        素轉換合成甲基安非他命，應屬不可行，…，該製程過
        程應係遺漏相當重要之化學原料、試劑或製程細節」、
        「本案扣案物品目錄表所示物器，符合經由氯化、氫化
        反應合成甲基安非他命之製程所需，…，與起訴書犯罪
        事實欄第23至33行所載之製毒過程並無關連性」等語，
        有該局前揭函文1 份附卷可稽（參見本院卷第182 、18
        3 頁），而證人戊○○於本院審理中亦結證稱：依照伊
        的研判，起訴書犯罪事實所記載之方法是無法製成甲基
        安非他命，因為只有使用麻黃素、硫酸鋇及醋酸鈉，並
        沒有辦法一次就轉換成甲基安非他命等語明確（參見本
        院卷第267 、268 頁），參以本件被告甲○○等人係利
        用扣案之反應爐架以「紅磷法」製成甲基安非他命，業
        如前述，是公訴意旨此部分之認定容有誤會，乃併予指
        明。
      6.綜上所述，本案事證明確，被告甲○○與丁○○等人共
        同製造第二級毒品甲基安非他命之犯行洵堪認定，應依
        法論罪科刑。
    (二)論罪與科刑：
      按甲基安非他命係毒品危害防制條例第2 條第2 項第2 款
      所定之第二級毒品，是核被告甲○○所為，係犯毒品危害
      防制條例第4 條第2 項之製造第二級毒品罪。被告甲○○
      就前揭製造第二級毒品甲基安非他命之犯行，與丁○○及
      綽號「孔董」之大陸成年男子、綽號「昌仔」之成年男子
      間有犯意聯絡及行為分擔，應論以共同正犯。又檢察官移
      送併辦部分，與本案起訴部分係同一犯罪事實，屬事實上
      同一之案件，本院自得併予審理。爰審酌被告甲○○明知
      毒品足以殘害人之身心健康，竟與他人共同製造第二級毒
      品甲基安非他命，造成毒品可能泛濫社會大眾之危險，顯
      然將國內反毒政策之倡導、執行置於不顧，惡性確屬重大
      ，且犯後猶否認犯行，狡詞掩飾，實難見其確有悔意，惟
      念及其並非本件製造第二級毒品之主謀，且尚無證據顯示
      渠等所製造完成之毒品業已流入市面而造成具體損害，及
      其犯罪之動機、目的、手段、智識程度及所製造毒品之數
      量等一切情狀，量處如主文所示之刑，以資懲戒。
    (三)扣案物之沒收銷燬：
      扣案之反應爐架1 組（含玻璃燒瓶3 個、冷凝管2 個及加
      熱板2 台）、塑膠漏斗1 個及攪拌棒1 支等物，均係被告
      甲○○與丁○○等人共同用以製造第二級毒品甲基安非他
      命所用之器具及設備，且送驗結果均有甲基安非他命成分
      殘留其上，業如前述，是上開扣案物品既已難與其上所殘
      留之第二級毒品甲基安非他命析離，均應屬第二級毒品，
      均應依毒品危害防治條例第18條第1 項前段規定，併予宣
      告沒收銷燬。至扣案之反應罐2 台、玻璃濾瓶3 個、陶瓷
      漏斗1 個、量杯10個、醋酸鈉5 包、玻璃燒瓶1 組、酸鹼
      試紙2 盒、溫度計4 支、氫氧化鈉7 瓶、硫酸鋇2 瓶、醋
      酸7 瓶、乙醚1 桶、強酸3 桶、甲醇1 桶、氯仿1 桶、空
      壓機1 臺、大塑膠桶1 個、塑膠漏斗4 個、真空馬達3 部
      、濾紙1 盒、吸食器1 組、不明液體1 瓶、子彈1 顆、夾
      鏈袋1 包、丙酮1 桶、筆記本1 本、氫氧瓶3 瓶、瓦斯桶
      1 桶、行動電話8 支及現金共新台幣8 萬元等物，並無證
      據足資證明與被告甲○○等人本件製造第二級毒品之犯行
      有涉，爰不予宣告沒收，附此敘明。
三、無罪部分：
    (一)公訴意旨另略以：被告丙○○與甲○○、丁○○夥同綽號
      「孔董」之大陸成年人士及綽號「昌仔」之成年男子，共
      同基於製造第二級毒品甲基安非他命之犯意聯絡，於民國
      96年初，由綽號「孔董」之大陸成年人士提供資金，綽號
      「昌仔」之成年男子負責居間聯絡，丁○○則負責統籌製
      毒工廠之設置並指示甲○○、丙○○購置製造第二級毒品
      甲基安非他命之器具及化學原料，且教授甲○○、丙○○
      二人製造第二級毒品甲基安非他命之技術，而共同籌組甲
      基安非他命之製造工廠；於96年間某日，丁○○先囑由甲○○提供其前揭住處充作毒品製造工廠使用，再指示甲○○、丙○○二人，至高雄市○○○路上之「萬泰化工材料
      行」、十全路上之「一元化工材料行」、九如路、綏遠街
      附近之化工原料行及高雄縣大寮鄉○地路邊之二手工具攤
      販，採購製毒器具及化學原料後，搭載至上開製毒工廠藏
      放，其間並由丁○○自身提供製造甲基安非他命之主要原
      料麻黃素；嗣於於同年間某日，隨即由丁○○教授甲○○
      、丙○○製造第二級毒品甲基安非他命之技術，其後甲○○、丙○○、丁○○三人即於上開工廠內共同製造第二級
      毒品甲基安非他命；繼於於前揭查獲逮捕時、地為警循線
      查獲。因認被告丙○○前揭犯行亦涉犯毒品危害防制條例
      第4 條第2 項之製造第二級毒品罪嫌等語。
    (二)按「犯罪事實應依證據認定之，無證據不得認定犯罪事實
      」、「不能證明被告犯罪者，應諭知無罪之判決」，刑事
      訴訟法第154 條第2 項、第301 條第1 項分別定有明文。
      申言之，犯罪事實之認定應憑證據，如未能發現相當證據
      ，或證據不足以證明，自不能以推測或擬制之方法，作為
      裁判基礎（最高法院40年台上字第86號判例意旨參照）；
      且認定犯罪事實所憑之證據，雖不以直接證據為限，間接
      證據亦包括在內，然而無論直接證據或間接證據，其為訴
      訟上之證明，須於通常一般之人均不致有所懷疑，而得確
      信其為真實之程度者，始得據為有罪之認定，倘其證明尚
      未達到此一程度，而有合理之懷疑存在而無從使事實審法
      院得有罪之確信時，即應由法院為諭知被告無罪之判決（
      最高法院76年台上字第4986號判例意旨參照）。再者，依
      刑事訴訟法第161 條第1 項規定，檢察官對於起訴之犯罪
      事實，仍應負提出證據及說服之實質舉證責任。倘其所提
      出之證據，不足為被告有罪之積極證明，或其指出證明之
      方法，無從說服法院以形成被告有罪之心證，基於無罪推
      定之原則，自應為被告無罪判決之諭知（最高法院92年度
      台上字第128 號判例意旨參照）。
    (三)公訴意旨認被告丙○○涉有前揭製造第二級毒品之犯行，
      無非係以被告丙○○之供述、證人即共同被告甲○○之證
      述、證人即共同被告丁○○之證述、扣案丙○○所有其上
      載有化學方程式之筆記本及通訊監察譯文等證據為其主要
      論據。訊據被告丙○○堅詞否認有何製造第二級毒品之犯
      行，辯稱：伊並不知道丁○○及甲○○在甲○○住處製造
      毒品，伊僅是曾應丁○○之託至化工原料行載運以紙箱裝
      載之物品，但伊並不知道紙箱內係裝何物，又為警查獲當
      天，伊與丁○○、甲○○係在甲○○住處聊天、看電視，
      當時並未討論製造甲基安非他命之事，丁○○亦未教導伊
      製造甲基安非他命之技術，另由伊背包中所起出之筆記本
      ，係丁○○與甲○○聊天時丁○○向伊借紙、筆所書寫，
      伊並不知道渠等係在討論何事等語。
    (四)經查：
      1.被告丙○○確於96年6 月間，駕駛其所有之車號6797-P
        A 號自小客車，依丁○○之電話指示前往高雄市○○街
        「宏昇化工材料行」載運物品至被告甲○○前揭住處；
        另本件為警循線查獲時，被告丙○○確在被告甲○○前
        揭住處，且經警於其背包中起出其上載有被告丁○○所
        書寫之化學方程式之筆記本等情，業據證人丁○○於警
        詢中證述及偵查中結證明確（參見偵卷第9 、10、109
        頁背面），核與證人甲○○於本院審理中所結證之情節
        相符（參見本院卷第252 、258 頁），亦與證人己○○
        於本院審理中所結證之情節一致（參見本院卷第28 3至
        287 頁），並有扣案之筆記本1 本可佐，亦有通訊監察
        譯文1 份暨通訊監察書2 份（參見偵卷第28至65頁、本
        院卷第238 至241 頁）、前揭搜索扣押筆錄暨扣押物品
        目錄表1 份（參見偵卷第35至42頁）及其上載有化學方
        程式之筆記本內頁影本1 紙（參見偵卷第11頁）附卷可
        參，且為被告被告丙○○於本院審理中所自承無訛（參
        見本院卷第24、100 、101 、298 至300 頁），固堪認
        定均屬實情。
      2.惟查，觀諸證人丁○○於警詢及偵查中之歷次陳述（參
        見偵卷第8 至10、72至75、108 至110 頁），雖均曾提
        及係由被告丙○○為其至化工材料行載運製毒之器具、
        設備及化學原料，然未有隻字片語提及被告丙○○對於
        其所載運之物品究係何物一節確實知情，即難逕予認定
        被告丙○○確實知悉其所載運之物品係為供被告甲○○
        等人製造甲基安非他命所用。又證人甲○○於警詢中雖
        曾證述：伊等為警查獲時，係在討論製造甲基安非他命
        之事，伊係經由丁○○認識丙○○，丙○○亦是要與伊
        等一同製造甲基安非他命云云（參見偵卷第19頁），然
        於本院審理中即結證改稱：伊未曾與丙○○共同討論製
        造甲基安非他命，伊與丙○○僅見過2 次面，第1 次是
        6 月初丙○○載運紙箱至伊住處，第二次即是為警查獲
        當天，當時係丁○○先到伊住處，後來伊就與丁○○看
        電視，之後丁○○就約丙○○要一起搭丙○○的車去吃
        東西等語（參見本院卷第249 、253 、258 頁），其所
        述顯然前後迴異，是否堪予採信而得遽為不利被告丙○○之認定，亦顯非無疑。參以證人己○○於本院審理中
        亦結證稱：伊是接獲檢舉知悉丁○○欲製造甲基安非他
        命，就開始實施監聽及進行行動蒐證，監聽鎖定之對象
        係丁○○及甲○○，伊並發現丁○○及甲○○購買大量
        製造甲基安非他命之器具及原料置放於甲○○前揭住處
        ，另外行動跟監則係以丁○○為主；伊等是一直到執行
        搜索前一天才看到丙○○所駕駛之白色車子出現在甲○○住處，亦是在查獲當天才看到丙○○，而於監聽及跟
        監之過程中都沒有發現丙○○，僅是檢舉內容有提及一
        自稱「俊仔」之男子等語（參見本院卷第283 至287 頁
        ），另被告甲○○於警詢及偵查中如提及其與丁○○製
        造甲基安非他命之過程時，均未曾提及丙○○亦有參與
        製造甲基安非他命並負責何部分之工作（參見偵卷第97
        至100 、117 、118 頁），益徵被告丙○○對於被告甲○○等人本件製造第二級毒品犯行，是否確實知情且有
        參與，實確非無疑。況前揭載有化學方程式之筆記本內
        頁影本，經本院函詢法務部調查局關於該化學方程式所
        代表之意義，該局回覆稱：「筆記本所載之化學方程式
        ，經檢視係非法製造第二級第114 項毒品N ，N-二甲基
        安非他命製程中之第一階段鹵化（氯化）反應方程式，
        即由第四級毒品先驅原料第5 項甲基麻黃鹼合成中間體
        氯（假）甲基麻黃鹼」等語，有前揭函文附卷可考（參
        見本院卷第18 2、183 頁），亦據證人戊○○於本院審
        理中結證稱：上開化學方程式所示係傳統製造甲基安非
        他命之方法，即係甲基麻黃素經過氯化、氫化，製成後
        就是二級毒品甲基安非他命等語（參見本院卷第268 頁
        ），是上開筆記本上所載之化學方程式既係傳統以氯化
        、氫化製成甲基安非他命之方式，然本件被告甲○○等
        人卻係以「紅磷法」製成甲基安非他命，已如前述，自
        亦無從僅憑被告丙○○之背包中經起出之筆記本上載有
        可疑之化學方程式，即得逕認被告丙○○確有參與本件
        製造第二級毒品甲基安非他命之犯行，而不得遽以該罪
        相繩。
    (五)綜上所述，公訴人認被告丙○○涉有前揭製造第二級毒品
      犯行所憑之證據，尚未達於通常一般之人不致有所懷疑，
      而得確信其為真實之程度，依刑事訴訟制度「倘有懷疑，
      即從被告之利益為解釋」、「被告應被推定為無罪」之原
      則，即難據以為被告丙○○不利之認定。此外，復查無其
      他積極證據足資認定被告丙○○就本件製造第二級毒品甲
      基安非他命犯行，與被告甲○○等人間主觀上有何犯意聯
      絡，自屬不能證明被告丙○○犯罪，依首開說明，自應為
      被告丙○○無罪判決之諭知。
據上論斷，應依刑事訴訟法第299 條第1 項前段、第301 條第1
項，毒品危害防制條例第4 條第2 項、第18條第1 項前段，刑法
第11條、第28條，判決如主文。
本案經檢察官李佳韻到庭執行職務。
中    華    民    國    97    年     6    月    30    日
                  刑事第八庭  審判長法  官  李璧君
                                    法  官  曾鈴
                                    法  官  陳振嘉
以上正本證明與原本無異。
如不服本判決應於收受本判決後10日內向本院提出上訴書狀，並
應敘述具體理由，如未敘述上訴理由者，應於上訴期間屆滿後20
日內補提理由書狀於本院（均須按他造當事人之人數附繕本）「
切勿逕送上級法院」。
中    華    民    國    97    年    6     月    30    日
                                    書記官 顏宗貝
附錄本案論罪科刑法條全文：
毒品危害防制條例第4 條第2 項：
製造、運輸、販賣第二級毒品者，處無期徒刑或7年以上有期徒
刑，得併科新台幣700萬元以下罰金。


司法院資訊處製作；財團法人民間司法改革基金會備份。
